【裁判字號】    98,判,1164
【裁判日期】    980930
【裁判案由】    遺產稅
【裁判全文】
最  高  行  政  法  院  判  決
                                      98年度判字第1164號
上  訴  人
即原審原告  甲○○
            乙○○
            丙○○
            丁○○
            戊○○
            己○○
            庚○○
            辛○○○
            壬○○
共      同
訴訟代理人  楊淑卿
上  訴  人
即原審被告  財政部臺灣省北區國稅局
代  表  人  癸○○
                          送達.
上列當事人間遺產稅事件，上訴人對於中華民國96年7月12日臺
北高等行政法院95年度訴字第3048號判決，分別提起上訴，本院
判決如下：
    主  文
原判決關於撤銷訴願決定及原處分（即復查決定）關於核定遺產
現金（捷運土地徵收補償費新臺幣伍仟陸佰壹拾肆萬陸仟捌佰玖
拾貳元），其中逾新臺幣仟零伍拾壹萬元部分（即原判決主文
第一項）暨該部分訴訟費用均廢棄，發回臺北高等行政法院。
上訴人甲○○、乙○○、丙○○、丁○○、戊○○、己○○、庚
○○、辛○○○及壬○○之上訴駁回。
駁回部分上訴審訴訟費用由上訴人甲○○、乙○○、丙○○、丁
○○、戊○○、己○○、庚○○、辛○○○及壬○○負擔。
    理  由
一、上訴人甲○○等9人之被繼承人李石虎於民國（下同）93年7
    月26日死亡，上訴人甲○○於94年1月26日辦理遺產稅申報
    ，上訴人丁○○復於94年8月3日補申報遺產，經上訴人財政
    部臺灣省北區國稅局（下稱北區國稅局）所屬三重稽徵所核
    定遺產總額新臺幣（下同）68,353,048元，應納稅額15,486
    ,872元。上訴人甲○○不服，就核定遺產－現金（捷運土地
    徵收補償費計56,146,892元）部分，申請復查，未獲變更，
    提起訴願，亦遭決定駁回，遂由全體繼承人即上訴人甲○○
    等9人提起行政訴訟。
二、上訴人甲○○等9人起訴主張：系爭捷運土地徵收款56,146,
    892元於90年10月間發放予被繼承人，被繼承人同年月匯款
    17,284,000元至加拿大被繼承人本人帳戶，並陸續提領30,5
    10,000元現金使用，至其93年7月26日死亡時已花用殆盡，
    依遺產及贈與稅法第1條第1項規定，依法應無將被繼承人花
    用已不存在之系爭款項列入遺產總額課稅之理；又繼承人丁
    ○○錯誤補申報遺產56,146,892元，係因其並未知曉被繼承
    人財產使用及遺留狀況，一時不查所為錯誤申報，其事後知
    悉系爭款項確屬被繼承人在生前已自行處分殆盡，已於95年
    4月25日訴願階段時主動具文向北區國稅局更正撤回遺產申
    報，繼承人之一丁○○雖因誤解而為申報，但並不能因此免
    除北區國稅局之舉證責任，北區國稅局以系爭款項係繼承人
    之一「自行申報」為由，據以核課，逃避法定舉證責任，所
    為核課顯非適法；北區國稅局對系爭徵收補償款56,146,892
    元課徵遺產稅，即應舉出符合「死亡時遺有財產」之證據，
    才符合構成要件該當性，其既不能對支持其處分之規範要件
    事實負起舉證責任，所為補稅及裁罰處分顯然違法；再90年
    系爭徵收款發放予被繼承人至93年7月26日被繼承人死亡日
    止，前後達3年之久，理應有生活支出花費，豈有依被繼承
    人死亡前3年領取之現金數額「原封不動」核定為遺產之理
    等語，求為判決撤銷訴願決定及原處分（含復查決定）。
三、上訴人北區國稅局則以：繼承人甲○○辦理被繼承人遺產稅
    申報，於「現金、黃金、珠寶、其他財產或權利」欄列報臺
    北縣蘆洲市○○段47及47-1地號土地徵收補償費，惟未填寫
    金額，原查查獲被繼承人90年10月11日領取同段12及16-1地
    號土地徵收補償費56,146,892元，於90年10月15日匯款至本
    人加拿大帳戶17,284,000元及蘆洲民族路郵局、台新國際商
    業銀行蘆洲分行各10,000,000元，90年10月17日匯款至本人
    臺北縣蘆洲市農會及台新國際商業銀行蘆洲分行帳戶各6,00
    0,000元，合計32,000,000元，並自90年10月18日起至90年1
    1月15日止以每筆低於1,500,000元現金提領殆盡，合計30,5
    10,000元，被繼承人於90年10月18日即已出境，迄至90年11
    月28日始入境，其不在國內期間竟鉅額提領現金，顯有異常
    ，且以被繼承人當時89歲高齡，豈有於1個月之極短期間內
    動用鉅額款項之可能，上訴人北區國稅局並未參與被繼承人
    之私經濟活動，其現金動產交付流通情形自非上訴人北區國
    稅局所能完全掌握，上訴人北區國稅局業就被繼承人經濟活
    動提出相當事證，難謂未盡舉證責任。上訴人北區國稅局所
    屬三重稽徵所於94年7月6日函請繼承人提出說明系爭資金究
    係何人提領及去向為何，嗣繼承人丁○○於94年8月3日補申
    報「捷運土地徵收款」56,146,892元，履行申報協力義務，
    依遺產及贈與稅法施行細則第22條第1項但書規定，納稅義
    務人一人出面申報者，視同全體已申報。甲○○等人既主張
    係一時不查所為申報，事後知悉系爭資金確屬被繼承人生前
    已自行處分殆盡，即應就其主張之事實負舉證責任，供上訴
    人北區國稅局調查核定，非可僅憑事後出具之撤回遺產申報
    申明書遽予認定。甲○○等人復又主張應扣除被繼承人領取
    徵收補償費至死亡日長達3年之生活支出花費，惟未提示相
    關證據資料供核，依本院36年度判字第16號判例意旨，自不
    能認其主張之事實為真實等語，資為抗辯，求為判決駁回上
    訴人甲○○等9人之訴。
四、原判決為各上訴人部分勝訴、部分敗訴之判決，係略以：(一)
    本件被繼承人李石虎領取系爭土地徵收補償費56,146,892元
    後，存入其臺北國際商業銀行蘆洲分行帳戶後，隨即於90年
    10月15日匯款至本人加拿大帳戶17,284,000元及蘆洲民族路
    郵局、台新國際商業銀行蘆洲分行各10,000,000元，90年10
    月17日匯款至本人臺北縣蘆洲市農會及台新國際商業銀行蘆
    洲分行帳戶各6,000,000元，合計32,000,000元；並自90年1
    0月18日起至90年11月15日止，被繼承人不在國內之期間（
    被繼承人於90年10月18日出境至90年11月28日始入境），以
    每筆低於1,500,000元現金分次提領殆盡，合計30,510,000
    元。就被繼承人出國期間，竟由他人以每筆低於1,500,000
    元現金分次提領殆盡，合計30,510,000元部分，被繼承人不
    在國內期間竟由他人鉅額提領現金，且每次提領金額未逾1,
    500,000元，致當時未於金融機構留下提領人紀錄（參附原
    審卷之財政部86年2月25日台財融第86607216號函說明1）；
    上訴人甲○○等人主張被繼承人出國期間由他人於1個月內
    分次提領款項，並非盜領，應有授權，但授權何人，錢用到
    何處，均不清楚（見原審法院96年6月28日言詞辯論筆錄）
    ；參諸被繼承人當時已89歲高齡，竟於出國期間由他人於1
    個月之極短期間內提領鉅額款項，累計逾30,000,000元，且
    係以每筆未逾1,500,000元之分次提領方式為之，顯與常情
    有違，似此非常態之變異事實，自應由上訴人甲○○等人就
    該部分款項由他人分次提領後，已無須返還被繼承人或其流
    向負協力舉證之責任，其徒稱被繼承人死亡時系爭款項已不
    存在，而未能就上揭事項舉證，亦未能交代該部分款項流程
    或提供相關資料供調查，是上訴人北區國稅局就被繼承人出
    國期間由他人於1個月內分次提領之30,510,000元部分，於
    被繼承人死亡時，將之列入被繼承人之遺產，尚無不合。上
    訴人甲○○等人主張該分次提領之30,510,000元部分，上訴
    人北區國稅局未盡舉證責任，不應列入遺產云云，尚難採據
    。(二)本件繼承人之一即上訴人丁○○於94年8月3日固曾補申
    報「捷運土地徵收款」56,146,892元，上訴人北區國稅局乃
    按其申報數核定財產種類「其他－現金（捷運土地徵收款）
    」；上訴人丁○○復於95年4月25日具文向上訴人北區國稅
    局撤回遺產之申報，並主張之前申報錯誤；依上說明，繼承
    人之一縱提出遺產之申報，上訴人北區國稅局仍應就其申報
    內容是否正確，本諸職權為詳實之調查後認定，尚不得執繼
    承人之一丁○○曾申報系爭土地徵收補償款56,146,892元乙
    節，即捨其職權調查義務，而遽予全數核定為現金遺產；被
    繼承人李石虎於90年10月間領取之系爭土地徵收補償費56,1
    46,892元，除上述於其出國期間，竟由他人以每筆低於1,50
    0,000元現金分次提領計30,510,000元部分，應列入遺產外
    ，其餘款項，或係被繼承人生前在國內期間自本人帳戶內提
    領，或於90年10月15日匯至其本人所有加拿大銀行帳戶，並
    隨即於90年10月18日親往加拿大，且經上訴人北區國稅局查
    明加拿大銀行帳戶截至死亡時已無存款，有上訴人北區國稅
    局94年7月6日北區國稅三重一字第0940010661號函附原處分
    卷足稽，是上揭款項於被繼承人生前已據提領殆盡，於其死
    亡時，已不在被繼承人名下，又乏確據認係被繼承人生前於
    「重病期間」之提領，本難苛求上訴人甲○○等人查報該被
    繼承人於健康狀態下得自由處分之金錢之流向，參照遺產及
    贈與稅法施行細則第13條規定之反面解釋，應由上訴人北區
    國稅局負舉證責任，要難以繼承人未能說明該部分款項流程
    ，即將之列入遺產總額，上訴人北區國稅局將該部分款項，
    列入被繼承人遺產總額，即有未洽。(三)綜上所述，上訴人北
    區國稅局將關於核定遺產現金（捷運土地徵收補償費56,146
    ,892元），其中逾30,510,000元部分，列入遺產總額，尚有
    違誤，復查及訴願決定遞予維持，亦有未合，上訴人甲○○
    等人起訴請求撤銷，為有理由，自應將訴願決定及原處分（
    即復查決定）關於該部分予以撤銷，至被繼承人出國期間，
    由他人以每筆低於1,500,000元現金分次提領計30,510,000
    元部分，上訴人北區國稅局將之列入遺產總額，容無不合，
    復查及訴願決定，遞予維持，亦無違誤，上訴人甲○○等人
    訴請撤銷，為無理由，應予駁回等詞，為其判斷之基礎，並
    敘明兩造其餘主張陳述，於判決結果不生影響，無庸一一論
    列。
五、本院查：按「凡經常居住中華民國境內之中華民國國民死亡
    時遺有財產者，應就其在中華民國境內境外全部遺產，依本
    法規定，課徵遺產稅。」、「遺產稅納稅義務人為2人以上
    時，應由其全體會同申報，．．．。但納稅義務人1人出面
    申報者，視同全體已申報。」為遺產及贈與稅法第1條第1項
    及同法施行細則第22條第1項所明定。本件上訴人甲○○等
    9人之被繼承人李石虎於93年7月26日死亡，上訴人甲○○於
    94年1月26日辦理遺產稅申報，上訴人丁○○復於94年8月3
    日補申報遺產，經上訴人北區國稅局所屬三重稽徵所核定遺
    產總額68,353,048元，應納稅額15,486,872元。上訴人甲○
    ○不服，就核定遺產－現金（捷運土地徵收補償費計56,146
    ,892元）部分，申請復查，未獲變更，提起訴願，亦遭決定
    駁回，遂由全體繼承人即上訴人甲○○等9人提起行政訴訟
    。原判決諭知：「訴願決定及原處分（即復查決定）關於核
    定遺產現金（捷運土地徵收補償費56,146,892元），其中逾
    30,510,000元部分，均撤銷。原告（即上訴人甲○○等9人
    ）其餘之訴駁回。」上訴人甲○○等9人就原判決駁回上訴
    人甲○○等9人其餘之訴部分提起上訴；上訴人北區國稅局
    則就原判決撤銷訴願決定及原處分（即復查決定）關於核定
    遺產現金（捷運土地徵收補償費56,146,892元）其中逾30,5
    10,000元部分提起上訴。經查：
  (一)關於上訴人甲○○等9人之上訴部分：
    按具體案件應稅遺產之有無，仍應依舉證責任分配之法則，
    分由稅捐稽徵機關或納稅義務人盡舉證責任（司法院釋字第
    221號解釋參照）。又稅捐稽徵機關對於課稅原因事實，固
    負有舉證責任，但其所提本證如足以證明課稅事實之存在者
    ，即應由納稅義務人提出反證以推翻或動搖本證之證明力。
    至於本證及反證各應舉證至何種程度始可謂已盡其舉證之責
    ，則應視案件類型之特性，參考兩造當事人與有關課稅要件
    事實證據的距離，或各自對於相關證據方法之管領能力而定
    。本件上訴人北區國稅局以繼承人之一即上訴人甲○○於94
    年1月26日辦理遺產稅申報時，已列報系爭徵收補償費（僅
    未列報遺產價額）（原處分卷第0000-0000頁），復經繼承
    人之一即上訴人丁○○於94年8月3日補申報系爭徵收補償費
    為56,146,892元（原處分卷第0000-0000頁），並有徵收土
    地地價補償費公告、發放清冊（原處分卷第0000-0000頁）
    為證，爰將該徵收補償費56,146,892元併計遺產總額課稅，
    已盡其舉證之責。其後上訴人丁○○於95年4月25日具文向
    上訴人北區國稅局撤銷該遺產之申報，並主張之前申報錯誤
    （原處分卷第1112頁），即應就其主張錯誤申報之事實負舉
    證責任。關於被繼承人李石虎出國期間，由他人以每筆低於
    1,500,000元之金額分次提領現金，合計30,510,000元部分
    （即上訴人甲○○等9人之上訴部分），原判決係以「被繼
    承人不在國內期間竟由他人鉅額提領現金，且每次提領金額
    未逾1,500,000元，致當時未於金融機構留下提領人紀錄；
    上訴人甲○○等人主張被繼承人出國期間由他人於1個月內
    分次提領款項，並非盜領，應有授權，但授權何人，錢用到
    何處，均不清楚（見原審法院96年6月28日言詞辯論筆錄）
    ；參諸被繼承人當時已89歲高齡，竟於出國期間由他人於1
    個月之極短期間內提領鉅額款項，累計逾30,000,000元，且
    係以每筆未逾1,500,000元之分次提領方式為之，顯與常情
    有違，似此非常態之變異事實，自應由上訴人甲○○等人就
    該部分款項由他人分次提領後，已無須返還被繼承人或其流
    向負協力舉證之責任，其徒稱被繼承人死亡時系爭款項已不
    存在，而未能就上揭事項舉證，亦未能交代該部分款項流程
    或提供相關資料供調查」為由，因認該30,510,000元為被繼
    承人之遺產，尚無違反論理法則及證據法則。上訴人甲○○
    等人主張被繼承人出國期間由他人於1個月內分次提領30,51
    0,000元「並非盜領」「應有授權」乙節，即應就該30,510,
    000元係被繼承人委提自用等主張提出具體證據，惟上訴人
    甲○○等人就此主張並未舉證以明，其泛稱「被繼承人出國
    期間由他人於1個月內分次提領款項，並非盜領，應有授權
    ，但授權何人，錢用到何處，均不清楚」（見原審法院96年
    6月28日言詞辯論筆錄），既未能使法院形成確實之心證，
    自應由主張該事實之上訴人甲○○等人負擔不能認定該事實
    存在之不利益。原判決因認上訴人北區國稅局將系爭30,510
    ,000元列入被繼承人之遺產，尚無不合，而為上訴人甲○○
    等9人此部分敗訴之判決，經核其認事用法尚無不合，自難
    認有違舉證責任之分配原則。上訴人甲○○等9人求予廢棄
    此部分判決，為無理由。
  (二)關於上訴人北區國稅局之上訴部分：
    本件上訴人北區國稅局將系爭徵收補償費56,146,892元併計
    遺產總額課稅，已盡其舉證之責；且上訴人甲○○等人應就
    其主張錯誤申報之事實負舉證責任，已見前述。關於被繼承
    人李石虎於90年10月15日匯至其本人加拿大銀行帳戶17,284
    ,000元，隨即於90年10月18日親往加拿大提領，並由上訴人
    甲○○提出該國外存款餘額證明（原處分卷第865-866頁，
    加拿大銀行帳戶截至被繼承人李石虎死亡時已無存款）部分
    （即上訴人北區國稅局之上訴部分），原判決另以上揭款項
    「於被繼承人生前已據提領殆盡，於其死亡時，已不在被繼
    承人名下，又乏確據認係被繼承人生前於『重病期間』之提
    領，本難苛求上訴人甲○○等人查報該被繼承人於健康狀態
    下得自由處分之金錢之流向，參照遺產及贈與稅法施行細則
    第13條規定之反面解釋，應由上訴人北區國稅局負舉證責任
    ，要難以繼承人未能說明該部分款項流程，即將之列入遺產
    總額」為由，而為上訴人北區國稅局此部分敗訴之判決。固
    非全然無見。惟行政法院為裁判時，應斟酌全辯論意旨及調
    查證據之結果，依論理及經驗法則判斷事實之真偽。為行政
    訴訟法第189條第1項前段所規定。是認定事實應憑調查所得
    之證據，如認定事實所憑之證據與經調查之卷證不符，其判
    決即與法有違。經查，上訴人北區國稅局於原審審理時提出
    補充答辯狀（原審卷第93-100頁），並提出被繼承人之弟李
    堯之聲明書（原審卷第103-104頁）及說明函（原審卷第
    105-106頁）、被繼承人之子乙○○、丙○○及其女庚○○
    （亦為上訴人之一）出具之說明書（原審卷第107-111頁）
    ，以及被繼承人之孫丁○○（亦為上訴人之一）之存證信函
    （原處分卷第0000-0000頁，即原審卷第80-82頁）為證，復
    依上開聲明書、說明函（書）及存證信函，主張被繼承人已
    達93歲高齡又患有重聽及老人痴呆症，已近無法自理生活，
    其孫李忠碩於90年當時已移民加拿大多年，由其帶著老邁之
    被繼承人到加拿大銀行開戶匯款，以及被繼承人當時無法也
    無能力自行處理鉅款，暨被繼承人與上訴人甲○○居住，而
    其所有存摺、印鑑章及國民身分證皆由上訴人甲○○及其大
    媳婦李陳愛珠保管等情。惟查原判決對於上訴人北區國稅局
    之上開主張及所提出之證據，究有何不可採？並未於判決中
    記明其理由，則原判決逕認系爭17,284,000元「乏確據認係
    被繼承人生前於『重病期間』之提領」「本難苛求上訴人甲
    ○○等人查報該被繼承人於『健康狀態』下得自由處分之金
    錢之流向」，自有認定事實所憑證據與經調查卷證不符之處
    ，而此攸關系爭17,284,000元得否列入遺產總額課稅之事實
    認定與法律適用，應予以查明。上訴人北區國稅局執此上訴
    ，為有理由，應將原判決此部分廢棄，發回原審法院詳查後
    ，另為適法裁判。
六、據上論結，本件上訴人甲○○等9人之上訴為無理由，上訴
    人北區國稅局之上訴為有理由，爰依行政訴訟法第255條第1
    項、第256條第1項、第260條第1項、第98條第1項前段、第
    104條、民事訴訟法第79條、第85條第1項前段，判決如主文
    。
中    華    民    國    98    年    9     月    30    日
                    最高行政法院第四庭
                        審判長法官  劉  鑫  楨
                              法官  侯  東  昇
                              法官  劉  介  中
                              法官  曹  瑞  卿
                              法官  陳  鴻  斌
以  上  正  本  證  明  與  原  本  無  異
中    華    民    國    98    年    10    月    1     日
                              書記官  吳  玫  瑩


司法院資訊處製作；財團法人民間司法改革基金會備份。
